臺灣士林地方法院刑事判決
110年度金訴字第424號
公  訴  人  臺灣士林地方檢察署檢察官
被      告  王柏森
上列被告因詐欺等案件，經檢察官提起公訴（110年度偵字第501
8號），被告於本院準備程序中，就被訴事實為有罪之陳述，經
告知被告簡式審判程序之旨，並聽取當事人之意見後，本院合議
庭裁定由受命法官獨任進行簡式審判程序，並判決如下：
    主  文
甲○○犯三人以上共同冒用公務員名義詐欺取財罪，處有期徒刑壹
年壹月。
　　犯 罪 事 實
一、甲○○經由陳建安（出境未歸，另經臺灣士林地方檢察署檢察
    官通緝）介紹，於民國109年7月1日前某時，基於參與犯罪
    組織之犯意聯絡，加入由陳建安及其他身分不詳之成年人所
    組成之具有持續性、牟利性詐騙集團犯罪組織（無證據證明
    成員中有未滿18歲之少年，下稱本案詐騙集團），擔任向被
    害人收取遭詐騙之金融帳戶提款卡，再持提款卡提領並轉交
    款項予他人之車手角色。甲○○即與陳建安及本案詐騙集團所
    屬成員，共同意圖為自己不法之所有，基於三人以上共同冒
    用公務員名義詐欺取財、以不正方法由自動付款設備取得他
    人之物及掩飾特定犯罪所得之洗錢犯意聯絡，先由本案詐騙
    集團成員於109年7月1日下午1時許，假冒「戶政事務所課長
    」、「檢察官」及「陳信宏警官」等公務員名義，致電乙○○
    ，佯稱「你有證件遭盜用」、「你涉嫌詐欺洗錢，要交出提
    款卡以便控管」云云，致乙○○陷於錯誤，於同日下午4時52
    分許，依指示將其所有如附表「提款卡帳戶」欄所示之提款
    卡6張及密碼裝在信封袋內，擺放在其位於新北市○○區○○街0
    段○○住○○○○○號碼000-000號機車置物箱。甲○○則依本案詐騙
    集團成員指示，先於同日下午3時55分許在乙○○住處外徘徊
    待命，並於同日下午4時53分許，至上開機車拿取乙○○擺放
    之信封袋後離去。得手後，甲○○旋於如附表所示遭提款金額
    之時間，在新北市淡水區附近之提款機，以擅自輸入密碼之
    不正方法，操作自動櫃員機，接續於如附表「遭提款金額及
    提款時間」所示之時間提領款項，隨後甲○○再前往指定地點
    ，將所提領之上開款項，交付予本案詐騙集團成員，而以此
    迂迴方式隱匿詐欺犯罪所得之本質、來源及去向，甲○○則因
    此獲得新臺幣(下同)8,000元之報酬。嗣乙○○發覺受騙，報
    警處理，經調閱監視器影像後，循線查悉上情。
二、案經乙○○訴由新北市政府警察局淡水分局報告臺灣士林地方
    檢察署檢察官偵查起訴。
    理  由
壹、程序部分：
一、本案被告甲○○所犯非死刑、無期徒刑、最輕本刑為3年以上
    有期徒刑之罪，或高等法院管轄第一審之案件，且於本院準
    備程序中，被告就被訴事實為有罪之陳述（見本院110年度
    金訴字第424號卷【下稱本院卷】第126至127頁），經告知
    簡式審判程序之旨，並聽取檢察官、被告之意見後，本院裁
    定由受命法官獨任進行簡式審判程序，是本案之證據調查，
    依刑事訴訟法第273條之2規定，不受同法第159條第1項、第
    161條之2、第161條之3、第163條之1及第164條至第170條規
    定之限制，合先敘明。
二、按組織犯罪防制條例第12條第1項中段明定「訊問證人之筆
    錄，以在檢察官或法官面前作成，並經踐行刑事訴訟法所定
    訊問證人之程序者為限，始得採為證據」，是被告以外之人
    於警詢所為之陳述，依前揭規定，於違反組織犯罪防制條例
    之罪名，即絕對不具證據能力，不得採為判決基礎。是本判
    決下述關於被告參與犯罪組織部分所引用之證據，並不包括
    證人即告訴人乙○○於警詢時之證述。惟證人即告訴人於警詢
    時之證述，就組織犯罪防制條例以外之罪名即刑法第339條
    之4第1項第1款、第2款、同法第339條之2第1項及洗錢防制
    法第14條第1項部分，仍得適用刑事訴訟法上開簡式審判程
    序規定，不適用傳聞法則有關限制證據能力之相關規定，而
    均有證據能力。
貳、實體部分：
一、本案認定犯罪事實所憑之證據及理由： 
　　上開犯罪事實，業據被告甲○○於本院準備程序及審理時均坦
    承不諱（見本院卷第63、126、131、136頁），核與證人即
    告訴人乙○○於警詢及偵查時證述之內容大致相符（見臺灣士
    林地方檢察署110年度偵字第5018號卷【下稱偵卷】第30至3
    3、399至400頁），並有告訴人所有之華南銀行帳號000-000
    000000000號帳戶存摺封面、內頁明細影本、淡水第一信用
    合作社帳號000-0000000000000號帳戶存摺封面、內頁明細
    影本、臺灣銀行帳號000-000000000000號帳戶存摺封面、內
    頁明細影本、郵局帳號000-00000000000000號帳戶存摺封面
    、內頁明細影本、淡水第一信用合作社帳號000-0000000000
    000號帳戶存摺封面、內頁明細影本各1份、臺灣臺北地方法
    院109年聲搜字第882號搜索票、新北市政府警察局淡水分局
    搜索、扣押筆錄、執行搜索、扣押在場人清冊、扣押物品目
    錄表各1份、搜索現場照片12張、109年7月1日被告涉嫌詐欺
    案監視器畫面照片32張、新北市政府警察局淡水分局110年6
    月3日新北警淡刑字第1104321178號函檢附中華郵政、臺灣
    銀行、華南銀行、淡水一信、土地銀行金流紀錄明細及開戶
    相關資料影本、新北市政府警察局淡水分局110年8月16日新
    北警淡刑字第1104332500號函檢附淡水區農會、臺灣銀行營
    業部淡水第一信用合作社、新北市淡水信用合作社、華南商
    業銀行股份有限公司函覆各1份在卷可稽（見偵卷第38至43
    、47至56、75至91、98至103、415至416、427至448、450至
    456頁），足認被告前揭之任意性自白與事實相符。綜上，
    本案事證明確，被告犯行堪予認定，應依法論科。
二、論罪科刑：
（一）論罪：
　  1.按組織犯罪防制條例所稱之犯罪組織，係指3人以上，以
      實施強暴、脅迫、詐欺、恐嚇為手段或最重本刑逾5年有
      期徒刑之罪，所組成具有持續性或牟利性之有結構性組織
      ，同條例第2條第1項定有明文。而依本案犯罪情節，本案
      詐騙集團成員間係以詐騙他人金錢、獲取不法所得為目的
      ，推由不詳成員以詐術騙取告訴人後，復透過相互聯繫、
      分工、提款等環節向告訴人拿取財物。又本案詐騙集團成
      員除被告及陳建安外，尚包含向告訴人實施詐術行為及與
      被告聯繫及向被告收取提領款項之詐騙集團成員，其等核
      屬3人以上，以實施詐術為手段，所組成具牟利性及持續
      性之有結構性犯罪組織，合於組織犯罪防制條例第2條第1
      項所稱之犯罪組織，至為明確。
    2.次按刑法第339條之2第1項之以不正方法由自動付款設備
      取得他人之物罪，其所謂「不正方法」，係泛指一切不正
      當之方法而言，並不以施用詐術為限，例如以強暴、脅迫
      、詐欺、竊盜或侵占等方式取得他人之提款卡及密碼，再
      冒充本人由自動提款設備取得他人之物，或以偽造他人之
      提款卡由自動付款設備取得他人之物等等，均屬之（最高
      法院94年度台上字第4023號判決要旨參照）。查被告持以
      提領款項之告訴人所有如附表所示之帳戶提款卡及密碼，
      雖係告訴人所交付，且提款時係輸入正確之密碼，惟告訴
      人係受詐騙而交付上開提款卡及密碼，且未授權同意本案
      詐騙集團提領上開帳戶內之款項，是本案詐騙集團違反告
      訴人之意思，指示被告冒充告訴人本人擅自持卡提領，依
      上開說明，即屬刑法第339之2第1項所謂之「不正方法」
      甚明。
　　3.又本案詐騙集團成員向告訴人施用詐術後，為隱匿其等詐
      欺所得之去向，乃令告訴人將受騙財物交由車手即被告領
      取，隨即被告持附表所示帳戶之提款卡提款後，再將提領
      款項交予本案詐騙集團成員，業已製造金流之斷點，致無
      從或難以追查前揭犯罪所得，而隱匿該犯罪所得之去向，
      已該當洗錢防制法第2條第2款所定之洗錢行為，自應論以
      同法第14條第1項之一般洗錢罪。
　　4.是核被告所為，係犯刑法第339 條之4第1項第1款、第2款
      之三人以上共同冒用公務員名義詐欺取財罪、同法第339
      條之2第1項之不正利用自動付款設備詐取財物罪、組織犯
      罪防制條例第3條第l項後段之參與犯罪組織罪及洗錢防制
      法第14條第1項之一般洗錢罪。起訴書雖未論及被告參與
      犯罪組織之犯行，然此部分與已起訴部分，有想像競合之
      裁判上一罪關係（詳後述），復經本院審理時當庭踐行犯
      罪嫌疑、所犯罪名及法條之告知（見本院卷第62、126、1
      29至130頁），供被告充分行使防禦權，是本院自當併予
      審究，一併敘明。
（二）另現今詐騙集團之犯罪型態及模式，乃係多人縝密分工方
      能完成之集團性犯罪，倘其中有任一環節脫落，即無法順
      遂達成其等詐欺取財、避免追查之目的。被告參與本案詐
      騙集團後，雖非居於核心地位，亦未必參與各階段犯行，
      然其主觀上對該詐騙集團乃各自分工模式，彼此分擔部分
      工作之有結構性組織等節，已有所認知，且被告上開所為
      ，亦係本案犯行不可或缺之重要環節，是被告與陳建安及
      本案詐騙集團所屬其他不詳成員就上開犯行，有犯意聯絡
      及行為分擔，均為共同正犯。
（三）罪數：
　　1.被告及本案詐騙集團成員就同一告訴人，於密接之時間內
      ，分工由本案詐騙集團不詳成員以電話對同一告訴人施行
      詐術，使告訴人於上揭時間將其所有如附表所示之帳戶提
      款卡及密碼放置在其住處前之機車置物箱，再由被告前往
      領取，得手後即於如附表所示提款時間，分數次提領如附
      表所示帳戶內之款項，各係侵害同一被害法益，就同一告
      訴人之犯罪事實而言，該數個犯罪行為之獨立性極為薄弱
      ，依一般社會健全觀念，在時間差距上，難以強行分開，
      在刑法評價上，以視為數個舉動之接續施行，包括評價為
      法律上一行為，屬接續犯，是對同一告訴人於密接時地內
      之所為數次犯行，應僅論以一罪。
　　2.又按加重詐欺罪，係侵害個人財產法益之犯罪，其罪數之
      計算，核與參與犯罪組織罪之侵害社會法益有所不同，審
      酌現今詐欺集團之成員皆係為欺罔他人，騙取財物，方參
      與以詐術為目的之犯罪組織。倘若行為人於參與詐欺犯罪
      組織之行為繼續中，先後多次為加重詐欺之行為，因參與
      犯罪組織罪為繼續犯，犯罪一直繼續進行，直至犯罪組織
      解散，或其脫離犯罪組織時，其犯行始行終結。故該參與
      犯罪組織與其後之多次加重詐欺之行為皆有所重合，然因
      行為人僅為一參與犯罪組織行為，侵害一社會法益，屬單
      純一罪，應僅就「該案中」與參與犯罪組織罪時間較為密
      切之首次加重詐欺犯行論以參與犯罪組織罪及加重詐欺罪
      之想像競合犯，而其他之加重詐欺犯行，祗需單獨論罪科
      刑即可，無需再另論以參與犯罪組織罪，以避免重複評價
      。是如行為人於參與同一詐欺集團之多次加重詐欺行為，
      因部分犯行發覺在後或偵查階段之先後不同，肇致起訴後
      分由不同之法官審理，為裨益法院審理範圍明確、便於事
      實認定，即應以數案中「最先繫屬於法院之案件」為準，
      以「該案件」中之「首次」加重詐欺犯行與參與犯罪組織
      罪論以想像競合。縱該首次犯行非屬事實上之首次，亦因
      參與犯罪組織之繼續行為，已為該案中之首次犯行所包攝
      ，該參與犯罪組織行為之評價已獲滿足，自不再重複於他
      次詐欺犯行中再次論罪，俾免於過度評價及悖於一事不再
      理原則（最高法院109年度台上字第3945號判決意旨參照
      ）。經查，被告加入本案詐騙集團之犯罪組織，已如前述
      ，且被告於加入本案詐騙集團前，並無其他加重詐欺前科
      ，有臺灣高等法院被告前案紀錄表1份在卷可參。是被告
      所為參與犯罪組織犯行，與本案詐騙集團成員就本案加重
      詐欺取財、不正利用自動付款設備詐取財物及一般洗錢罪
      等犯行間，有實行行為局部同一、目的單一之情形，為想
      像競合犯，應依刑法第55條前段規定，從一重之三人以上
      冒用公務員名義共同詐欺取財罪處斷。
（四）再按犯洗錢防制法第14條之罪，在偵查或審判中自白者，
      減輕其刑，洗錢防制法第16條第2項分別定有明文。復按
      想像競合犯係一行為觸犯數罪名，行為人犯罪行為侵害數
      法益皆成立犯罪，僅因法律規定從一重處斷科刑，而成為
      科刑一罪而已，自應對行為人所犯各罪均予適度評價，始
      能對法益之侵害為正當之維護。因此法院於決定想像競合
      犯之處斷刑時，雖以其中最重罪名之法定刑作為裁量之準
      據，惟具體形成宣告刑時，亦應將輕罪之刑罰合併評價。
      基此，除非輕罪中最輕本刑有較重於重罪之最輕本刑，而
      應適用刑法第55條但書規定重罪科刑之封鎖作用，須以輕
      罪之最輕本刑形成處斷刑之情形以外，則輕罪之減輕其刑
      事由若未形成處斷刑之外部性界限，自得將之移入刑法第
      57條或第59條之科刑審酌事項內，列為是否酌量從輕量刑
      之考量因子。是法院倘依刑法第57條規定裁量宣告刑輕重
      時，一併具體審酌輕罪部分之量刑事由，應認其評價即已
      完足，尚無過度評價或評價不足之偏失（最高法院109年
      度台上字第3936號判決意旨參照）。查被告於本院準備程
      序及審理時已就洗錢之犯行為自白，業如前述，故本應依
      洗錢防制法第16條第2項之規定減輕其刑，雖因想像競合
      犯之關係而從一重之三人以上冒用公務員名義共同詐欺取
      財罪處斷，上開輕罪之減輕其刑事由未形成處斷刑之外部
      性界限，然依前揭說明，仍應於依刑法第57條規定量刑時
      ，審酌上開輕罪之減輕其刑事由，作為被告量刑之有利因
      子（見後述量刑部分所載）。
（五）爰以行為人之責任為基礎，並審酌被告正值青壯，非無謀
      生能力，不思循正當途徑賺取財物，竟貪圖不法利益，即
      參與本案詐騙集團，並依照該集團之計畫而分擔部分犯行
      ，不僅助長犯罪歪風，無視政府一再宣示掃蕩詐騙集團決
      心，造成告訴人之損失，並因其所為掩飾犯罪所得之去向
      ，致使執法人員難以追查正犯之真實身分，其犯罪所生之
      危害非輕，所為實屬不該，惟念及被告合於前開輕罪之自
      白減輕其刑事由，而得作為量刑之有利因子，又其犯後終
      能坦認犯行，並於本院準備程序時與告訴人達成和解，以
      賠償告訴人本案所受損失，有本院和解筆錄1份在卷可參
      （見本院卷第139至140頁），顯見其應有悔意，態度尚可
      ；兼衡被告與本案詐騙集團成員間之分工，屬領取告訴人
      財物之「車手」角色，尚非屬對全盤詐欺行為掌有指揮監
      督權力之核心人物，復考量被告之犯罪動機、目的、手段
      ，告訴人所受損失程度等情，暨被告於本院審理時自陳高
      職畢業之教育程度、現擔任粗工、日薪約1,500元、離婚
      、現有3個小孩及奶奶需扶養、父親則是住進加護病房及
      勉強維持之家庭生活與經濟狀況（見本院卷第136頁）等
      一切情狀，量處如主文所示之刑。
三、沒收部分：
（一）被告本案犯行所獲得之報酬8,000元，固為其犯罪所得，
      原應依刑法第38條之1第1項前段、第3項規定宣告沒收與
      追徵其價額，惟考量被告已與告訴人達成和解，並約定應
      賠償告訴人259,000元，業如前述，是被告所願賠償之金
      額已超過其自承因本案犯行之獲利，故被告若能確實履行
      和解成立之內容，則顯已達沒收制度剝奪被告犯罪利得之
      立法目的；若被告未能履行，上開告訴人亦得以該和解筆
      錄作為民事強制執行名義，對被告財產聲請強制執行，從
      而，本院認若就被告犯罪所得部分再予宣告沒收，將有過
      苛之虞，爰依刑法第38條之2第2項之規定，不予宣告沒收
      之，附此敘明。
（二）至卷內並無證據證明被告與本案詐騙集團成員就告訴人所
      遭詐取之259,000元享有共同處分權，自難將本案詐騙集
      團成員自告訴人所取得之其他犯罪所得依法宣告沒收，附
      此敘明。
據上論斷，應依刑事訴訟法第273條之1第1項、第299條第1項前
段，組織犯罪條例第3條第1項後段，洗錢防制法第14條第1項，
刑法第11條前段、第28條、第339條之2第1項、第339條之4第1項
第1款、第2款、第55條前段，刑法施行法第1條之1第1項，判決
如主文。
本案經檢察官丙○○提起公訴，檢察官張嘉婷到庭執行職務。
中　　華　　民　　國　　111 　年　　3 　　月　　28　　日
　　　　　　　    刑事第三庭　法  官  葛名翔
以上正本證明與原本無異。
如不服本判決應於收受送達後20日內向本院提出上訴書狀，並應
敘述具體理由。其未敘述上訴理由者，應於上訴期間屆滿後20 
日內向本院補提理由書（均須按他造當事人之人數附繕本）「切
勿逕送上級法院」。
                            　書記官  曾韻蒔
中　　華　　民　　國　　111 　年　　3 　　月　　28　　日
附錄本案論罪科刑法條：
中華民國刑法第339條之2：
（違法由自動付款設備取得他人之物之處罰）
意圖為自己或第三人不法之所有，以不正方法由自動付款設備取
得他人之物者，處3年以下有期徒刑、拘役或30萬元以下罰金。
以前項方法得財產上不法之利益或使第三人得之者，亦同。
前二項之未遂犯罰之。
中華民國刑法第339條之4：
犯第339條詐欺罪而有下列情形之一者，處1年以上7年以下有期
徒刑，得併科1百萬元以下罰金：
一、冒用政府機關或公務員名義犯之。
二、三人以上共同犯之。
三、以廣播電視、電子通訊、網際網路或其他媒體等傳播工具，
    對公眾散布而犯之。
前項之未遂犯罰之。
組織犯罪防制條例第3條：
發起、主持、操縱或指揮犯罪組織者，處3年以上10年以下有期
徒刑，得併科新臺幣1億元以下罰金；參與者，處6月以上5年以
下有期徒刑，得併科新臺幣1千萬元以下罰金。但參與情節輕微
者，得減輕或免除其刑。
具公務員或經選舉產生之公職人員之身分，犯前項之罪者，加重
其刑至二分之一。
犯第1項之罪者，應於刑之執行前，令入勞動場所，強制工作，
其期間為3年。
前項之強制工作，準用刑法第90條第2項但書、第3項及第98條第
2項、第3項規定。
以言語、舉動、文字或其他方法，明示或暗示其為犯罪組織之成
員，或與犯罪組織或其成員有關聯，而要求他人為下列行為之一
者，處3年以下有期徒刑，得併科新臺幣3百萬元以下罰金：
一、出售財產、商業組織之出資或股份或放棄經營權。
二、配合辦理都市更新重建之處理程序。
三、購買商品或支付勞務報酬。
四、履行債務或接受債務協商之內容。
前項犯罪組織，不以現存者為必要。
以第5項之行為，使人行無義務之事或妨害其行使權利者，亦同
。
第5項、第7項之未遂犯罰之。
洗錢防制法第14條：
有第二條各款所列洗錢行為者，處7年以下有期徒刑，併科新臺
幣5百萬元以下罰金。
前項之未遂犯罰之。
前二項情形，不得科以超過其特定犯罪所定最重本刑之刑。

附表：
編號 提款卡帳戶 遭提款金額及提款時間 備註 1 淡水第一信用合作社 000-0000000000000 7月2日 20,000元（扣除5元手續費）、13,000元 遭被告提領之金額共為259,000元（起訴書誤載為295,000元，業經公訴檢察官當庭更正） 2 華南商業銀行淡水分行 000-000000000000 7月1日 20,000元（扣除5元手續費）、20,000元（扣除5元手續費）、13,000元（扣除5元手續費）  3 臺灣銀行 000-000000000000 7月1日 60,000元  4 郵局 000-00000000000000 7月1日 20,000元（扣除5元手續費）、20,000元（扣除5元手續費）、20,000元（扣除5元手續費）、6,000元（扣除5元手續費）  5 淡水第一信用合作社 000-0000000000000 7月2日 20,000元（扣除5元手續費）、20,000元（扣除5元手續費）、7,000元（扣除5元手續費）  6 臺灣土地銀行淡水分行 000-000000000000 未遭提領